【裁判字號】    97,訴,866
【裁判日期】    970828
【裁判案由】    損害賠償
【裁判全文】
臺灣板橋地方法院民事判決               97年度訴字第866號
原      告
即反訴被告  甲○○
訴訟代理人  粘舜權律師
            吳茂榕律師
被      告
即反訴原告  丙○○○
訴訟代理人  乙○○
上列當事人間請求損害賠償事件，經本院於民國97年8 月11日言
詞辯論終結，判決如下：
    主  文
原告之訴及假執行之聲請均駁回。
本訴訴訟費用由原告負擔。
反訴原告之訴及假執行之聲請均駁回。
反訴訴訟費用由反訴原告負擔。
    事實及理由
壹、本訴方面：
一、原告主張：被告向原告承租坐落台北縣中和市○○路○ 段93
    巷14弄2 號房屋1 至3 樓（下稱系爭房屋）居住使用，於民
    國97年3 月26日因被告重大過失發生火災而燒毀系爭房屋3
    樓之牆壁；地磚、壁磚、屋頂、屋頂天花板、油漆、電線、
    燈具、鋁門、鋁窗、日式地板房門，致原告受有如附件一估
    價單所示之損害。而本件火災事故，依據台北縣消防局火災
    原因調查報告書第2 頁所載：「五、結論：1.本案起火（戶
    ）處所：該址三樓南側東面牆壁上設置電源插座附近處所。
    2. 起 火原因：以電器因素（延長線電源線短路）引燃之可
    能性較高」。依據上開鑑定報告顯示，本件火災係由被告所
    承租使用之系爭房屋3 樓插座附近起火，起火原因為延長線
    電源線短路，足證被告使用延長線不當，電量負荷過重，導
    致電源線短路起火，被告自有怠於注意之重大過失，應負損
    害賠償責任。為此，依民法第434 條提起本訴。併為聲明：
    (一)被告應給付原告新臺幣（下同）60萬元，及自起訴狀繕本
    送達之翌日起至清償日止按年息百分之5 計算之利息。(二)原
    告願供擔保請准宣告假執行。
二、被告則以：系爭房屋3 樓是違建，因為電線老舊，所以才會
    造成電線的短路。延長線在沒有使用的狀況之下，應該沒有
    負載的問題，而且如果有負載的話應該也有安全裝置會跳掉
    ，所以不至於會造成短路發生火災。被告從來不知系爭房屋
    3 樓是違章的，是火災之後才知道。火災發生當時，原告並
    不在現場，所以有關火苗是如何產生的，及是否會跳電這部
    分事實，原告應該是不清楚的等語資為抗辯。併為答辯聲明
    ：原告之訴駁回。
貳、反訴部份：
一、反訴原告主張：其向原告所承租之系爭房屋，為屋齡20餘年
    之3 樓透天厝房屋，97年3 月26日本件火災發生當時，所幸
    無人在家，才未造成人員傷亡。嗣經消防人員鑑識後，確定
    系爭房屋3 樓為起火點，然反訴原告於系爭房屋3 樓僅放置
    電視機、電腦等2 項電器用品，對於起火之原因實感疑惑與
    不解，後經鄰居告知，始知系爭房屋3 樓為加蓋之違建，且
    反訴被告於火災翌日委請電工技師檢修復電，惟僅能恢復系
    爭房屋1 樓之電力，並經電工技師告知系爭房屋1 樓以上之
    電力線路混亂，無從查起，而未能回復供電。查系爭房屋之
    起火點為3 樓客廳，反訴原告於3 樓擺放之電器用品僅有一
    部電視機和一台家用電腦，火災發生當時根本無使用上開電
    器，而反訴被告又未告知系爭房屋3 樓為加蓋違建。查系爭
    房屋屋屋齡20餘年，電力線路老舊，且起火點之3 樓又為加
    蓋違建，事發當時無人在家，遑論有使用電器之情形，故反
    訴原告對於反訴被告因火災所致之財產損失如附件二所示，
    合計損失544,400 元，應由反訴被告依民法第184 條規定，
    負損害賠償責任等語。併為聲明：(一)反訴被告應給付反訴原
    告544,400 元，及自反訴起訴狀繕本送達之翌日起至清償日
    止按年息百分之5 計算之利息。(二)反訴原告願供擔保請准宣
    告假執行。
二、反訴被告則以：本件火災事故之起火原因，係因反訴原告本
    身自己之重大過失所造成，並非反訴被告之過失所造成，此
    已如上開卷附之火災鑑定報告。就火災事故本身，反訴被告
    無可歸責，自不負損害賠償之義務等語資為抗辯。併為答辯
    聲明：(一)反訴原告之訴及假執行之聲請均駁回。(二)如受不利
    判決願供擔保，請准宣告免為假執行。
參、兩造不爭執之事項：
一、系爭房屋為原告出租予被告居住使用，租賃期間自96年12月
    1 日起至97年11月30日止，有原告提出之房屋租賃契約書影
    本1 份附卷可稽。
二、系爭房屋為1 至3 樓之透天厝，其中3 樓係未經保存登記之
    違章增建。
三、系爭房屋於97年3 月26日發生火災，起火點在系爭房屋3 樓
    。
肆、本訴部分：
一、按民法第434 條規定：「租賃物因承租人之重大過失，致失
    火而毀損、滅失者，承租人對於出租人負損害賠償責任。」
    上開法文所謂重大過失，係指顯然欠缺普通人應盡之注意而
    言，承租人之失火，縱因欠缺善良管理人之注意所致，而於
    普通人應盡之注意無欠缺者，不得謂有重大過失。是出租人
    請求承租人賠償其損害，尚須證明承租人係因重大過失而失
    火（最高法院22年上字第2558號判例要旨、26年鄂上字第46
    0號判例要旨參照）。
二、本件系爭房屋雖於被告承租使用期間之97年3 月26日發生火
    災，惟依台北縣政府消防局於火災現場勘查結果：「本案起
    火戶該址僅3 樓處所有受熱燒損（黑）現象，其餘1 、2 樓
    均未遭火煙波及，內部物品均保持完整。2.勘查起火戶該址
    3 樓處所受熱燒損（黑）情形：(1)勘查該址3 樓北側陽台及
    浴廁處所受燒情形，發現該處僅遭濃煙受熱燻黑，其內部物
    品均保持完整。(2)勘查該址3 樓東側和室處所受熱燒損情形
    ，發現該處北側衣櫃及衣物燒失燒損情形較趨輕微，其該處
    上方屋頂燒毀塌陷掉落情形以趨近南側神明廳處所亦趨嚴重
    。(3)勘查、檢視西側樓梯、走道處所燃燒情形，發現該處燃
    燒受燻、碳化情形以愈趨南側及東側愈趨嚴重，且檢視走道
    與神明廳相接入口，發現該處受熱燒黑情形成半ｖ字型由神
    明廳向走道、和室處所燒出；其該處牆面受熱燒白情形亦較
    神明廳處所輕微。(4)勘查南側神明廳處所受燒毀損情形，發
    現該處西側神明桌已燒毀塌陷，其受燒碳化情形以愈趨該處
    東側放置電腦、電視處所愈趨嚴重，其東側鋁製窗台、牆壁
    及內部物品受熱燒熔（失）、燒白情形，以愈趨該處電源插
    座處愈趨嚴重。綜合上述研判，起火戶該址3 樓南側東面牆
    壁上設置電源插座附近處所受燒、燒毀情形最為嚴重，其四
    周受燒情形均較該處輕微，顯然火勢以該處為起點向四周延
    燒，拍攝該處外觀情形亦以該處窗口向外燒出，故本案起火
    處所為該址3 樓南側東面牆壁上設置電源插座附近處所。」
    並就系爭火災起火原因，排除危險物品、化工原料引（自）
    燃之可能性、排除遺留火種（煙蒂、線香、火花、火星...
    ）引燃之可能性、排除人為縱火之可能性，而研判：「經現
    場勘查挖掘起火處附近，該地面上掘獲有異常短路熔痕之電
    源線，經檢視該電源配線為延長線之電源線。故本案起火原
    因以電氣因素（延長線電源線短路）引燃之可能性較高」，
    有台北縣政府消防局火災原因調查報告書影本附卷可稽。是
    本件火災發生最可能之原因，雖係因延長線電源線短路所致
    ，即被告使用延長線或有疏失，而未盡善良管理人之注意義
    務。惟本件火災發生當時，系爭房屋並無人在家，有上開台
    北縣政府消防局火災原因調查報告書所附台北縣政府消防局
    南勢分隊火災出動觀察紀錄，及被告之夫陳水能之台北縣政
    府消防局談話筆錄可證，且被告置放於系爭房屋3 樓之電視
    、電腦亦無證據證明正在使用當中。則原告未能進一步主張
    並證明承租人即被告有何欠缺普通人應盡之注意義務，即有
    何種重大過失行為，是其依民法第434 條規定請求被告負損
    害賠償責任，即屬無據，應予駁回。
伍、反訴部分：
一、按當事人主張有利於己之事實者，就其事實有舉證之責任，
    民事訴訟法第277 條前段定有明文。次按民事訴訟如係由原
    告主張權利者，應先由原告負舉證之責，若原告先不能舉證
    ，以證實自己主張之事實為真實，則被告就其抗辯事實即令
    不能舉證，或其所舉證據尚有疵累，亦應駁回原告之請求；
    又民法第184 條第1 項前段規定侵權行為以故意或過失不法
    侵害他人之權利為成立要件，故主張對造應負侵權行為責任
    者，應就對造之有故意或過失負舉證責任（最高法院17年上
    字第917 號判例要旨、58年台上字第1421號判例要旨、82年
    度台上字第267 號判決要旨參照）。
二、本件反訴原告主張，因系爭房屋3 樓為加蓋之違建，且屋齡
    20餘年，電力線路老舊，致生本件火災，而使反訴原告受有
    損害，故反訴被告應對其負侵權行為損害賠償之責等語，然
    反訴被告否認本件火災之發生係因其故意或過失所致。經查
    本件火災發生之原因，依台北縣政府消防局調查結果，以電
    氣因素（延長線電源線短路）引燃之可能性較高，已如前述
    。而延長線電源線短路致生火災之原因，通常係因延長線之
    使用者使用方法錯誤造成電線損傷而引發短路火災，與系爭
    房屋3 樓是否為違建、系爭房屋之電線是否老舊，並無必然
    之關係。故本件反訴被告既未能舉證證明本件火災之發生，
    係因反訴被告之故意或過失所致，則其依侵權行為之法律關
    係請求反訴被告負損害賠償責任，亦屬無據，應予駁回。
陸、從而，本件原告依民法第434 條規定，請求被告賠償60萬元
    ，及自起訴狀繕本送達之翌日起至清償日止按年息百分之5
    計算之利息，為無理由。反訴原告依民法第184 條第1 項前
    段規定，請求反訴被告賠償544,400 元，及自反訴起訴狀繕
    本送達之翌日起至清償日止按年息百分之5 計算之利息，亦
    無理由，均應予駁回。其等假執行之聲請，亦皆失所附麗，
    均應併予駁回。
柒、結論：原告之訴及反訴原告之訴皆為無理由，依民事訴訟法
    第78條，判決如主文。
中    華    民    國    97    年    8     月    28    日
                  民事第一庭    法  官  黃信樺
以上正本係照原本作成
如對本判決上訴，須於判決送達後20日內向本院提出上訴狀
中    華    民    國    97    年    8     月    28    日
                                書記官  李佳靜


司法院資訊處製作；財團法人民間司法改革基金會備份。
